【裁判字號】    95,台抗,511
【裁判日期】    950824
【裁判案由】    聲明異議
【裁判全文】
最高法院民事裁定              九十五年度台抗字第五一一號
    再 抗告 人  台灣銀行股份有限公司
    法定代理人  丙○○
    訴訟代理人  丁○○
    複 代理 人  戊○○
上列再抗告人因與甲○○等間聲明異議事件，對於中華民國九十
五年四月十九日台灣高等法院台中分院裁定（九十五年度聲字第
五八號），提起再抗告，本院裁定如下：
    主  文
原裁定廢棄。
    理  由
再抗告人以：債務人鍾慶貴等人以坐落苗栗縣銅鑼鄉○○段一二
七九－三地號土地及同段一二七九－六地號土地設定抵押權予伊
。嗣廣恆建設有限公司（下稱廣恆公司）於系爭土地建築房屋，
並將於前開一二七九－三地號土地上建築之房屋（門牌號碼為同
鄉○○路一九五巷六號）售與相對人甲○○；將前開一二七九－
六地號土地上建築之房屋（門牌號碼為同巷九號）售與相對人乙
○○，並於民國九十年一月九日辦理房屋所有權移轉登記完畢，
惟土地並未移轉與相對人。伊嗣聲請拍賣抵押物，因系爭土地上
建有系爭房屋，僅拍賣系爭土地不足清償伊之債權，且若未將其
上房屋併付拍賣，系爭土地勢無人應買，為避免單獨拍賣土地，
可能使土地及房屋非一人所有，法律關係趨於複雜，乃聲請台灣
苗栗地方法院（下稱苗栗地院）將相對人所有上開房屋併付拍賣
。苗栗地院否准其聲請，再抗告人聲明異議，仍遭裁定駁回，再
抗告人對苗栗地院裁定聲明不服，提起抗告。原法院以：按土地
所有人於設定抵押權後，在抵押之土地上營造建築物者，抵押權
人於必要時，得將其建物與土地併付拍賣，民法第八百七十七條
定有明文。依此規定，得將建築物併付拍賣者，必建築物與土地
均屬於同一人所有。系爭房屋與其坐落基地非屬同一人所有，苗
栗地院駁回再抗告人併付拍賣之聲請，於法並無不合，因而維特
苗栗地院之裁定，而以裁定駁回再抗告人之抗告。惟民法第八百
七十七條規範之本旨，乃側重於房屋所有權與基地利用權一體化
之體現，並兼顧社會經濟，以調和土地與建物不同所有人之權利
，避免單獨拍賣土地，可能使土地及建物非屬同一人所有，法律
關係趨於複雜，並使土地易於拍賣，以保障抵押權人之權益。而
土地所有人於將土地設定抵押權後，雖未自行於該地上營造建築
物，但容許第三人在土地上營造建築物，嗣抵押權人行使抵押權
，聲請拍賣抵押物時，可否將第三人於抵押權設定後在土地上營
造之建築物與抵押之土地併付拍賣，現行民法雖無明文規定，參
酌民法物權編修正草案第八百七十七條規定：「土地所有人，於
設定抵押權後，在抵押之土地上營造建築物者，抵押權人於必要
時，得於強制執行程序中聲請法院將其建築物與土地併付拍賣。
但對於建築物之價金，無優先受清償之權。」、「前項規定，於
第八百六十六條第二項及第三項之情形，如抵押之不動產上，有
該權利人或經其同意使用之人之建築物者，準用之。」，現行民
法規定似有漏洞，應否以民法物權編修正草案為法理而類推適用
民法第八百七十七條規定予以填補該漏洞，非無進一步研求餘地
。苗栗地院逕予駁回再抗告人併付拍賣之聲請，原法院予以維持
，裁定駁回再抗告人之抗告，尚嫌率斷。再抗告意旨，指摘原裁
定不當，非無理由。而系爭土地所有人有無同意廣恆公司於其上
建築房屋？再抗告人有無一併拍賣系爭房屋之必要？應由原法院
詳為調查。爰廢棄由原法院更為適法之處理。
據上論結，本件再抗告為有理由。依民事訴訟法第四百九十五條
之一第二項、第四百七十七條第一項、第四百七十八條第二項，
裁定如主文。
中    華    民    國  九十五  年    八    月  二十四  日
                      最高法院民事第八庭
                          審判長法官  朱  建  男
                                法官  顏  南  全
                                法官  許  澍  林
                                法官  鄭  傑  夫
                                法官  蘇  清  恭
      本件正本證明與原本無異
                                      書  記  官
中    華    民    國  九十五  年    九    月    七    日
                                                    Ａ


司法院資訊處製作；財團法人民間司法改革基金會備份。
